【裁判字號】    89,訴,210
【裁判日期】    890518
【裁判案由】    偽造文書等
【裁判全文】
臺灣臺北地方法院刑事判決                          八十九年度訴字第二一號
    公    訴    人  臺灣臺北地方法院檢察署檢察官
    被          告  寅○○
    共同選任辯護人  黃碧芬
右列被告等因偽造文書等案件，經檢察官提起公訴（八十八年度調偵字第三九九號）
，本院判決如左：
    主  文
寅○○、卯○○○共同連續行使偽造私文書，足以生損害於他人，寅○○處有期徒刑
貳年陸月；卯○○○處有期徒刑壹年陸月，緩刑肆年。
    事  實
一、寅○○、卯○○○夫婦因工廠營運不佳，造成週轉失靈，資金困窘，於民國八十
    六年七月間，在台北市○○街一○七巷一號一樓住處，以寅○○之名義擔任會首
    ，共同召集包括丙○○、甲○○、乙○○、丁○○、己○○、丑○○、吳戊○○
    （即林淑惠）、壬○○、辛○○、癸○○、阿春（辰○○）、庚○○、子○、林
    文雄等三十二人，及寅○○虛構之郭群、嚴美碧、陳信勇三人，共計三十五個會
    員，約定每人每會新臺幣（下同）三萬元，會期自八十六年七月十日至八十九年
    六月十日止，採內標方式，每月十日中午十二時五十分在上址開標，期間均由寅
    ○○、卯○○○負責開標及收取會款等工作。詎寅○○、卯○○○竟共同意圖為
    自己不法之所有，並基於概括之犯意，共同連續於八十六年十月十日、十一月十
    日、八十七年一月十日、五月十日、九月十日，由寅○○分別以虛構之郭群、嚴
    美碧、陳信勇之名義，及冒用林文雄、甲○○之名義，在上址偽造載有標息分別
    為五千七百元、五千一百元、五千三百元、五千一百元、五千九百元之標單，出
    示予參加投標之會員，而以標息最高得標，使其他活會會員陷於錯誤而繳付活會
    會款，分別詐得會款七十八萬九千元、七十四萬七千元、八十萬六千三百元、七
    十九萬七千四百元、七十七萬六千一百元，共計三百九十一萬五千八百元，足以
    生損害於郭群、嚴美碧、陳信勇、林文雄、甲○○及其他活會會員。另寅○○於
    八十六年六月間至八十七年八月間，明知其已乏償債能力，復意圖為自己不法之
    所有，基於同一之概括犯意，先後以簽發本票或支票為憑借款之方式，向丑○○
    詐得六十萬元、吳戊○○詐得六十萬元、向子○詐得一百二十七萬元（已扣除子
    ○應給付寅○○死會會款一百二十六萬元）、癸○○詐得八十萬元、丁○○詐得
    七十萬元、辛○○詐得一百五十萬元，嗣前開支票分別於八十六年十二月至八十
    八年三月間退票，本票亦分別在到期日八十七年六月至十月間未獲清償，經丑○○等人一再催討，寅○○以朋友在大陸經商聯絡不易等理由拖延，至八十七年十
    月三日寅○○、卯○○○突然遷離上開住處，逃匿無蹤，丑○○等人始知受騙。
二、案經丙○○、甲○○、乙○○、丁○○、己○○、丑○○、吳戊○○、壬○○、
    辛○○、癸○○、辰○○、庚○○、子○訴由臺灣臺北地方法院檢察署檢察官偵
    查起訴。
    理  由
一、訊據被告寅○○坦承冒用林文雄、甲○○名義得標詐取會款及向丑○○等人借款
    等情不諱，又雖坦承虛構郭群、嚴美碧、陳信勇名義參加互助會，惟否認就該部
    分有何詐欺意圖，辯稱：伊如有詐欺之意圖，豈會在標得會款之後，仍然繼續繳
    納死會會款云云；另訊之被告卯○○○固供承有共同召集該互助會及幫忙收取會
    款等情不諱，然矢口否認有右揭犯行，辯稱：伊根本不知寅○○有冒標、虛構郭
    群等三人參加互助會云云。經查右揭犯罪事實業據告訴人丙○○、甲○○、乙○○、丁○○、己○○、丑○○、吳戊○○、壬○○、辛○○、癸○○、辰○○、
    庚○○、子○指訴綦詳，又被告二人既然虛構郭群等三人名義參加互助會，欺瞞
    其他會員，致使渠等無法正確評估互助會風險，並於互助會初始即先後以郭群等
    三人名義得標且取得會款，且嗣後倒會逃匿，被告二人詐欺之犯意昭然若揭，雖
    在得標後繼續繳納死會會款至案發為止，惟此或為掩飾及順遂其後連續詐欺之犯
    行，不影響其等詐欺犯行之成立；另被告卯○○○供承該互助會其有共同召集，
    告訴人等於審理中亦指述被告卯○○○有主持開標，且告訴人乙○○於台灣士林
    地方法院檢察署檢察官偵查中供稱被告卯○○○告訴伊（八十七年）九月十日係
    壬○○得標，而告訴人吳戊○○、壬○○、辛○○、癸○○、辰○○則指稱被告
    卯○○○告訴伊等八十七年九月十日係丙○○得標並收取會款（見台灣士林地方
    法院檢察署八十七年偵字第一一二六五號卷第二十、二十一頁），且當天壬○○
    、丙○○實際上皆未得標，而係遭被告等冒標，亦經被告寅○○供承明確；此外
    復有互助會單、支票、退票理由單及本票等影本附卷可資佐證，被告等犯行均堪
    認定。
二、按民間互助會之會員於空白紙上書寫一定之金額，出示以競標，依我國民間互助
    會之習慣，即表示該會員欲以該金額為利息競標，該標單即係刑法第二百二十條
    第一項以私文書論之準私文書（最高法院八十二年度台上字第三五○八號判決參
    照）。查被告寅○○一再否認有在標單上偽造甲○○、林文雄等人之簽名，證人
    丑○○於台灣士林地方法院檢察署檢察官偵查中證稱八十七年九月十日伊有參加
    標會，被告寅○○拿出一張標單，稱是丙○○委託其代理，標單上沒有名字，只
    有數字等語，且標單皆已滅失，則縱只能證明被告寅○○僅在標單上書寫數字，
    依照上開說明，該等標單仍屬刑法第二百二十條第一項之準私文書。是核被告二
    人所為，均係犯刑法第二百十六條、第二百二十條第一項、第二百十條之行使偽
    造私文書罪，及同法第三百三十九條第一項之詐欺取財罪。其等偽造私文書之低
    度行為為行使偽造私文書之高度行為所吸收，不另論罪。被告二人間就冒標會款
    部分，有犯意聯絡及行為分擔，為共同正犯。被告二人先後五次行使偽造私文書
    及詐欺取財行為，及被告寅○○另外六次詐欺取財行為，均時間緊接，方法相同
    ，觸犯構成要件相同之罪名，顯係基於概括之犯意反覆為之，均為連續犯，應依
    刑法第五十六條之規定以一罪論，並加重其刑。又被告二人以冒標行為詐騙多數
    活會會員而成立數詐欺取財罪，為想像競合犯，應依刑法第五十五條之規定從一
    情節最重之詐欺取財罪處斷；再被告二人係以偽造標單為方法達其詐欺取財之目
    的，所犯行使偽造私文書罪與詐欺取財罪間，有方法結果之牽連關係，應依刑法
    第五十五條之規定從一重之連續行使偽造私文書罪處斷。爰審酌被告二人共同詐
    得金額高達三百九十一萬餘元，被告寅○○另又詐得金額高達五百餘萬元，行為
    次數、犯罪所生損害嚴重、至今尚未與告訴人達成和解，及其等犯罪之目的、手
    段、犯罪後之態度等一切情狀，分別量處如主文所示之刑。查被告卯○○○前未
    曾受有期徒刑以上刑之宣告，有臺灣高等法院檢察署刑案紀錄簡覆表附卷可稽，
    其為被告寅○○之妻，因見其夫資金週轉不靈，鋌而走險，尚非惡性重大，且其
    經此起訴審判程序之教訓後，當知所警惕，信無再犯之餘，本院認對被告卯○○○所宣告之刑，以暫不執行為適當，併與宣告緩刑四年，以啟自新。又前開偽造
    之標單，業已滅失，已據被告供承在卷，爰不為沒收之諭知，附此敘明。
三、公訴意旨另認被告二人亦冒用會員吳戊○○（即林淑惠）、丙○○名義冒標，因
    認被告二人此部分亦涉有行使偽造私文書及詐欺罪嫌。惟查丙○○仍是活會會員
    ，有被告八十九年四月十三日所提之互助會名冊影本在卷可稽，又吳戊○○於審
    理時指稱伊以林淑惠、林秀美、林文志、林文雄名義，共參加四會，伊僅有標林
    秀美一會等語，然依據前述互助會名冊記載，林秀美、林文志係活會，林淑惠於
    八十七年七月十日以標息五千元得標，而林文雄則於八十七年五月十日遭被告二
    人冒標，詳如前述，是除林文雄遭冒標外，吳戊○○所參加之四會，伊僅曾經標
    得一會，只是究竟係林淑惠或林秀美名義得標，彼此認知不同而已，足認被告二
    人並無冒用丙○○、林淑惠名義冒標，此外復查無其他證據證明被告二人確有公
    訴人所指此部分之犯行，惟公訴意旨認此部分與前揭已論罪科刑部分之犯行，係
    基於概括犯意為之，有連續犯之裁判上一罪關係，爰不另為無罪之諭知。另查被
    告寅○○雖向告訴人辛○○陸續共借款二百四十萬元，然經告訴人辛○○多次催
    討，於八十七年六月間已清償九十萬元，業據告訴人辛○○供承在卷，是被告寅
    ○○向告訴人辛○○係詐得一百五十萬元，又被告寅○○雖向告訴人子○共借款
    二百五十三萬元，然告訴人子○尚應給付被告寅○○死會會款一百二十六萬元，
    亦業據告訴人子○供承在卷，被告寅○○就此部分主張抵銷，是向告訴人子○部
    分係詐得一百二十七萬元，公訴人誤認被告寅○○向告訴人辛○○借得二百四十
    萬元，向告訴人子○借得二百三十萬元，尚有未洽，併此敘明。
據上論斷，應依刑事訴訟法第二百九十九條第一項前段、第二十八條、第五十六條、
刑法第二百十六條、第二百二十條第一項、第二百十條、第三百三十九條第一項、第
五十五條、第七十四條第一款、罰金罰鍰提高標準條例第一條前段判決如主文。
本案經檢察官曾益盛到庭執行職務
中      華      民      國      八十九      年      五      月    十八  日
                                      臺灣臺北地方法院刑事第四庭
                                          法  官  金  學  坪
右正本證明與原本無異。
如不服本判決，應於判決送達後十日內，向本院提出上訴狀。
                                          書記官  孫  捷  音
中      華      民      國      八十九      年      五      月   二十五 日
附錄本案論罪科刑法條全文
刑法第二百十六條
行使第二百十條至第二百十五條之文書者，依偽造、變造文書或登載不實事項或使登
載不實事項之規定處斷。
刑法第二百二十條第一項
在紙上或物品上之文字、符號、圖畫、照像，依習慣或特約，足以為表示其用意之證
明者，關於本章及本章以外各罪，以文書論。
錄音、錄影或電磁紀錄，藉機器或電腦之處理所顯示之聲音、影像或符號，足以為表
示其用意之證明者，亦同。
稱電磁紀錄，指以電子、磁性或其他無法以人之知覺直接認識之方式所製成之紀錄，
而供電腦處理之用者。
刑法第二百十條
偽造、變造私文書，足以生損害於公眾或他人者，處五年以下有期徒刑。
刑法第三百三十九條第一項
一意圖為自己或第三人不法之所有，以詐術使人將本人或第三人之物交付者，處五年
  以下有期徒刑、拘役或科或併科一千元以下罰金。
二以前項方法得財產上不法之利益或使第三人得之者亦同。
三前二項之未遂犯罰之。


司法院資訊處製作；財團法人民間司法改革基金會備份。
